【裁判字號】    96,易,5691
【裁判日期】    970306
【裁判案由】    詐欺等
【裁判全文】
臺灣臺中地方法院刑事判決              96年度易字第5691號
公  訴  人  臺灣臺中地方法院檢察署檢察官
被      告  乙○○
上列被告因詐欺等案件，經檢察官提起公訴（96年度偵字第2134
8號）及移送併辦（臺灣臺北地方法院檢察署96年度偵字第18262
號、96年度偵字第18403號；臺灣臺中地方法院檢察署97年度偵
字第187號），本院判決如下：
    主    文
乙○○幫助共同意圖為自己不法之所有，以恐嚇使人將本人之物
交付，處有期徒刑伍月，如易科罰金，以新臺幣壹仟元折算壹日
。
    犯罪事實
一、乙○○明知其與向其蒐集金融機構存款帳戶資料之姓名年籍
    不詳之成年人並非熟識，且金融機構存款帳戶係個人理財之
    重要工具，攸關個人財產、信用之表徵，並可預見一旦交予
    他人使用，即有供作財產犯罪用途之可能，且一般人取得他
    人存摺及提款卡之目的在於取得贓款及掩飾犯行不易遭人追
    查，而乙○○對於提供其所申辦之金融機構帳戶必然為他人
    從事不法犯罪使用等情節雖無確信，但仍基於縱若其金融機
    構帳戶被該不詳成年人或嗣後取得其帳戶資料之其他不詳成
    年人利用作為詐欺取財、恐嚇取財之犯罪工具亦不違背其本
    意之幫助犯意，於民國96年6月1日至同年月16日間之某時，
    在不詳地點，以不詳方法及不詳代價，將其所申辦如附表所
    示之二存款帳戶之存摺、提款卡及密碼等資料，交付予該不
    詳成年人，而容許該不詳成年人及其所屬犯罪集團之成年成
    員利用其存摺、提款卡及密碼等物，遂行詐欺取財、恐嚇取
    財之犯行。嗣該不詳成年人及其所屬犯罪集團之成年成員，
    即基於意圖為自己不法所有之共同犯意聯絡及行為分擔，先
    於同年月19日18時許，向在臺中縣太平市○○○街5巷46號
    上網之丙○○施用詐術，佯稱願意援交，而與丙○○約在臺
    中市○○○路上之第一銀行見面後，再由該犯罪集團另一不
    詳成年男子以未顯示來電撥打電話予丙○○，以須證明其並
    非警察人員為由，要求丙○○匯款，因而致丙○○陷於錯誤
    ，於同日21時29分許、21時46分許，分別匯款新臺幣（下同
    ）5,000元、10,000元至如附表編號一所示之帳戶。嗣丙○○發覺有異，不欲再匯款時，該犯罪集團成員另基於恐嚇之
    犯意，恫稱要公布丙○○之地址及資料，要到丙○○家中對
    其動手等語，致丙○○心生畏懼，再於同日22時27分許，匯
    款15,000元至如附表編號一所示之帳戶。該犯罪集團又先後
    於同日19時30分、19時46分、20時40分、21時21分、22時47
    分許，分別謊以「在網路上購買之商品款項作業有疏失，需
    持提款卡至提款機操作解除轉帳」為由，致使己○○、丁○○、戊○○、甲○○、洪佩芸分別陷入錯誤，各依指示匯款
    28,899元、19,019元、110,000元、19,989元、13,946元至
    如附表編號二所示之帳戶。上開款項經分別匯入如附表編號
    一、二所示之帳戶後，旋遭該犯罪集團成員提領一空。嗣丙○○、己○○、丁○○、戊○○、甲○○、洪佩芸發覺有異
    後，始報警處理而查悉上情。
二、案經臺中縣警察局太平分局報請臺灣臺中地方法院檢察署檢
    察官偵查起訴、臺北市政府警察局大安分局報請臺灣臺中地
    方法院檢察署檢察官移送併辦及臺北市政府警察局信義分局
    報請臺灣臺北地方法院檢察署檢察官移送併辦。
    理    由
一、被告之辯解：
    訊據被告乙○○固不否認確有申設如附表所示之二帳戶，且
    本案發生期間該等帳戶非其管領之中，而遭犯罪集團利用作
    為上開財產犯罪之匯款帳戶使用等情，惟矢口否認有何幫助
    詐欺取財、幫助恐嚇取財之犯行，辯稱：該等存摺及提款卡
    係於96年6月16日左右，在基隆市廟口小吃處失竊，當時是
    放置在機車置物箱內，因置物箱遭敲開而失竊，失竊後並未
    報案，而將存摺及提款卡一併放置在機車內是因為領錢比較
    方便，提款卡密碼是615999，伊係將密碼寫在存摺上，因為
    怕自己忘記云云。
二、得心證之理由：
  (一)證據能力之說明：
    按被告以外之人於審判外之陳述雖不符刑事訴訟法第159條
    之1至之4等四條之規定，而經當事人於審判程序同意作為證
    據，法院審酌該言詞陳述或書面陳述作成時之情況，認為適
    當者，亦得為證據；當事人、代理人或辯護人於法院調查證
    據時，知有刑事訴訟法第159條第1項不得為證據之情形，而
    未於言詞辯論終結前聲明異議者，視為有前項之同意，同法
    第159條之5定有明文。上開規定之立法意旨在於傳聞證據未
    經當事人之反對詰問予以核實，原則上應先予排除其證據能
    力。惟若當事人已放棄反對詰問權，於審判程序中表明同意
    該等傳聞證據可作為證據；或於言詞辯論終結前未聲明異議
    ，基於尊重當事人對傳聞證據之處分權，及證據資料愈豐富
    ，愈有助於真實發見之理念，且強化言詞辯論主義，使訴訟
    程序得以順暢進行，上開傳聞證據亦均具有證據能力。查公
    訴人及被告於本院調查證據時，對於下述被害人於警詢之陳
    述，均未於言詞辯論終結前聲明異議，且本院審酌該等言詞
    陳述作成時之情況，為被害人等就其親身見聞及經驗所為之
    陳述，且查無任何違反渠等陳述任意性之事由存在，並有卷
    附帳戶資料及匯款資料等核與渠等陳述內容相符，堪認為適
    當，故應認均具有證據能力，先予敘明。
  (二)經查，如附表所示之帳戶均為被告所申設，為被告所不否認
    ，且有被告在第一商業銀行信義分行、聯邦商業銀行永吉分
    行之開戶資料及客戶歷史交易清單等附卷可稽；而被害人丙○○、己○○、丁○○、戊○○、甲○○、洪佩芸等人，確
    於上開時間、地點，遭該犯罪集團之不詳成年成員施以上開
    詐術或恐嚇，致使渠等均分別陷於錯誤或心生畏懼，而陸續
    於上述時間，依指示將上述款項匯入被告之各該帳戶內，嗣
    該等款項匯入後，旋遭該犯罪集團不詳成年成員提領一空等
    情，亦據被害人丙○○於警、偵訊、被害人己○○、丁○○
    、戊○○、甲○○、洪佩芸等人於警詢時，分別指述、證述
    明確，並有被害人等所分別提出之匯款執據存卷足參，且有
    前述第一商業銀行信義分行、聯邦商業銀行永吉分行所檢送
    之客戶歷史交易清單在卷可佐，堪認該犯罪集團之不詳成年
    成員等人，確有利用被告所有之該等帳戶，向被害人等為上
    開詐欺取財既遂、恐嚇取財既遂之犯行無訛。
  (三)次查，被告雖辯稱該等帳戶均係遭竊云云，然被告另自承如
    附表編號一所示帳戶很久未再使用，其內存款所剩無幾等語
    ，是則被告又聲稱將該帳戶放置於機車置物箱是為便於領錢
    、提款云云，顯然矛盾可疑；被告又自承如附表編號二所示
    帳戶是供匯入薪資使用，是則被告既將該帳戶之存摺及提款
    卡均一併放置機車置物箱內遭竊，其已無提款卡可供提領薪
    資所得，復無法確認薪資有無匯入，理應於遭竊當時急於向
    金融機構辦理掛失止付手續，並即時報警處理，矧被告反此
    不為，任令其帳戶流落在外，顯與事理常情有違；再依常情
    ，銀行帳戶係個人使用之金融工具，其密碼為個人金融帳戶
    之保護機制，倘非由其本人告知，外人實難知悉，苟被告之
    存摺及提款卡確遭他人竊取，則該行為人又焉能知悉帳戶密
    碼而得以使用該等帳戶？而被告聲稱其所設定之密碼為「61
    5999」，其在偵訊、審理時均可記憶清晰、明確回答，且能
    解釋該密碼之含意，顯見被告對該密碼並無不慎遺忘之可能
    ，又豈有再刻意將之記載紙上夾在存摺中，而徒增帳戶不慎
    遺失、遭竊後，帳戶內款項遭人盜領之風險？又該等帳戶之
    存摺、提款卡茍確係被告遺失、遭竊，則其取得者理應可預
    期被告於遺失後有申請掛失該等帳戶原有存摺、提款卡之可
    能，又豈有大費周章詐騙被害人，指示其匯款至無法隨時使
    用之帳戶內，而自陷於一方面無法提領所詐得金額以遂行犯
    罪目的，他方面卻仍受刑事追訴危險之窘境？綜上所述，被
    告前開辯解，顯違事理常情，更與事實不符，無得採信，故
    被告確係在其自由意識之下，將其所有之該等帳戶存摺、提
    款卡及密碼等資料交付予他人使用一節，應堪認定。
  (四)按刑法上之故意，分為直接故意（確定故意）與間接故意（
    不確定故意），「行為人對於構成犯罪之事實，明知並有意
    使其發生者」為直接故意；又「行為人對於構成犯罪之事實
    ，預見其發生而其發生並不違背其本意者」為間接故意，刑
    法第十三條第一項、第二項定有明文。茲衡諸常情，今日一
    般人至金融機關開設帳戶使用，係極為方便容易且迅速之事
    ，苟有使用金融存款帳戶之正當用途，自以使用其本人或可
    信賴之親友申請之帳戶，最為便利安全，始可避免帳戶名義
    人反悔或心存歹念，利用通知掛失止付、變更存戶印鑑圖章
    或換摺之方式，將帳戶內之款項領走一空，反致使用帳戶人
    蒙受損失，故苟非意圖以他人之帳戶從事不法用途，並藉以
    逃避查緝，自無花費金錢或以其他方法向無相當信賴關係之
    陌生人取得帳戶使用之理，且近年來以訛稱願從事援交但須
    操作提款機以確認身分、謊稱網路購物作業疏失須另行操作
    匯款而使被害人陷於錯誤遂依指示匯款之犯罪類型層出不窮
    ，該等犯罪，多數均係利用他人帳戶作為犯罪所得財物之出
    入帳戶，業經媒體廣為披載，是依一般人通常之知識、智能
    及經驗，均已詳知向陌生人購買、承租或其他方法取得帳戶
    者，多係欲藉該帳戶取得不法犯罪所得，且隱匿帳戶內資金
    之實際取得人之身分，以逃避追查，則被告係成年且有工作
    經驗之有智識之人，對此亦應知之甚詳，自難諉稱不知，故
    被告對於交付上開二帳戶之相關資料予不認識之他人使用，
    將可能被用來作為詐欺取財、恐嚇取財等非法用途上，應有
    所預見，且不違背其本意，是以，被告猶仍提供其所有之上
    開二帳戶資料予不詳成年人及其所屬詐騙集團之不詳成年成
    員使用，堪認被告亦有容任或允許渠等將被告所有之上開二
    帳戶作為詐欺取財、恐嚇取財之匯款指定帳戶使用。準此，
    被告確有幫助詐欺取財、幫助恐嚇取財之不確定故意存在，
    應堪認定。
  (五)再按刑法上之幫助犯，係指以幫助之意思，對於正犯資以助
    力，而未參與實施犯罪之行為者而言。查被告將其所有之上
    開二帳戶資料交付不詳成年人及其所屬詐騙集團之不詳成年
    成員作為詐欺取財、恐嚇取財之匯款指定帳戶，乃係基於幫
    助渠等犯詐欺取財罪、恐嚇取財罪之不確定故意，而被告交
    付上開二帳戶資料之行為，要屬詐欺取財、恐嚇取財構成要
    件以外之行為，本院復查無被告對於渠等所為之詐欺取財、
    恐嚇取財犯行之實施，有何犯意聯絡或行為分擔之事實，則
    被告應屬以幫助之意思，參與詐欺取財、恐嚇取財構成要件
    以外之行為，應以詐欺取財及恐嚇取財之幫助犯論。
  (六)綜上所述，被告空言否認幫助詐欺取財、恐嚇取財之犯行，
    核屬事後卸責之詞，不足採信，本件事證明確，被告上開犯
    行，堪予認定，應依法論科。
三、論罪科刑部分：
  (一)查向被告乙○○收取該等帳戶資料之不詳成年人及其所屬之
    犯罪集團成年成員，係共同犯刑法第339條第1項之詐欺取財
    罪及同法第346條第1項之恐嚇取財罪。本案既無證據證明被
    告乙○○係基於為自己犯罪之意思或實施犯罪構成要件之行
    為，故核被告乙○○所為，係犯刑法第30條第1項、第339條
    第1項之幫助詐欺取財罪及刑法第30條第1項、第346條第1項
    之幫助恐嚇取財罪。又被告乙○○以一個交付帳戶之幫助行
    為，同時侵害被害人丙○○、己○○、丁○○、戊○○、甲○○、洪佩芸之財產法益，又就被害人丙○○部分觸犯構成
    要件不相同之二罪名，為想像競合犯，應從一重之幫助恐嚇
    取財罪論處。另被告幫助他人犯恐嚇取財罪，為幫助犯，本
    院衡其犯罪情節顯較正犯為輕，爰依刑法第30條第2項之規
    定，按正犯之刑減輕之。
  (二)爰審酌被告乙○○年輕體健，不思正當營生，卻以不詳代價
    恣意將上開二帳戶資料交付他人，並容任他人充作犯罪工具
    ，疏不可取，其所為造成被害人等之損失非輕，且迄今未獲
    賠償，又其始終否認犯行，猶仍砌詞狡辯，犯後態度惡劣，
    惟其犯罪手段尚稱平和，暨其素行、生活狀況及智識程度等
    一切情狀，量處如主文所示之刑，以示懲儆。
四、移送併辦部分之說明：
    臺灣臺北地方法院檢察署96年度偵字第18262號、96年度偵
    字第18403號移送併辦之犯罪事實，亦即前述被害人為己○○、丁○○、戊○○、甲○○、洪佩芸之部分，雖未經起訴
    ，惟因與已起訴成罪之幫助詐欺取財、幫助恐嚇取財部分（
    亦即被害人丙○○部分），有想像競合犯之裁判上一罪關係
    ，業如前述，為起訴效力所及，本院自得併予審理；又臺灣
    臺中地方法院檢察署97年度偵字第187號移送併辦之犯罪事
    實，與本件已起訴成罪之部分，核屬同一犯罪事實，均附此
    敘明。
五、據上論斷，應依刑事訴訟法第299條第1項前段，刑法第30條
    第1項、第2項、第339條第1項、第346條第1項、第55條、第
    41條第1項前段，刑法施行法第1條之1，判決如主文。
中    華    民    國    97    年     3    月     6    日
                  刑事第十二庭  審判長法  官  莊深淵
                                      法  官  羅智文
                                      法  官  廖慧如
以上正本證明與原本無異。
如不服本判決，應於收受本判決後10日內，向本院提出上訴書狀
，上訴於第二審法院。又上訴書狀如未敘述理由，應於上訴期間
屆滿後20日內補提理由書於本院。
                                      書記官  王美珍
中    華    民    國    97    年     3    月     6    日
附錄本案論罪科刑法條全文：
中華民國刑法第339條第1項
意圖為自己或第三人不法之所有，以詐術使人將本人或第三人之
物交付者，處五年以下有期徒刑、拘役或科或併科一千元以下罰
金。
中華民國刑法第346條第1項
意圖為自己或第三人不法之所有，以恐嚇使人將本人或第三人之
物交付者，處6月以上5年以下有期徒刑，得併科1千元以下罰金
。
附表
┌──┬───────────┬────────┬─────┐
│編號│     金融機構名稱     │   帳戶帳號     │ 帳戶戶名 │
├──┼───────────┼────────┼─────┤
│ 一 │第一商業銀行信義分行  │00000000000000  │ 乙○○   │
├──┼───────────┼────────┼─────┤
│ 二 │聯邦商業銀行永吉分行  │000000000000000 │ 乙○○   │
└──┴───────────┴────────┴─────┘
（以下空白）


司法院資訊處製作；財團法人民間司法改革基金會備份。
